【裁判字號】    88,訴,1645
【裁判日期】    890825
【裁判案由】    確認通行權
【裁判全文】
臺灣臺南地方法院民事判決  八十八年度訴字第一六四五號
    原      告  乙○○
    訴訟代理人  鄭淑子律師
    複代理  人  丁○○  住台南.
    被      告  甲○○  住台南.
    訴訟代理人  黃溫信律師
                黃紹文律師
                徐美玉律師
                戊○○  住台南.
    被      告  丙○○  住高雄.
右當事人間請求確認通行權事件，本院判決如左：
    主    文
原告之訴駁回。
訴訟費用由原告負擔。
    事    實
甲、原告方面：
一、聲明：
（一）確認原告就被告甲○○所有坐落台南縣麻豆鎮○○段三九地號（地目道、面積
      一百七十五點七五平方公尺）及同地段二九地號（地目道、面積四百一十五點
      六五平方公尺）二筆土地、被告丙○○所有坐落同地段四一地號（地目道、面
      積五十二點三七平方公尺）之土地，有通行權。
（二）被告甲○○應將其所有坐落台南縣麻豆鎮○○段二九及三九地號土地上如附圖
      壹編號Ａ斜線部分，面積九十點八五平方公尺之水溝，回復原狀。
（三）被告丙○○應將其所有坐落台南縣麻豆鎮○○段四一地號土地上如附圖貳編號
      Ａ斜線部分，面積十四點八九平方公尺之水泥地及鐵絲網，拆除回復原狀。
二、陳述：
（一）原告為台南縣麻豆鎮○○段七二─一土地之所有權人，原告定居上述土地己有
      三十幾年，原告門口同地段二八、二九、三九、四十、四一等地號土地，自日
      據時代以來即是供公眾通行寬約十米之既成道路，並均編為道路用地，其中同
      地段二九、三九地號土地（以下簡稱二九、三九地號土地）所有權人為被告甲
      ○○，同地段四一地號土地（以下簡稱四一地號土地）所有權人為被告丙○○
      。
（二）三九地號土地雖屬被告甲○○所有，惟因自日據時代以來即屬供公眾通行的道
      路，故麻豆鎮公所約在民國四十年前，即在上開土地上栽種一排芒果權，並開
      挖排水溝供洩水之用，被告甲○○卻為一己之私，意圖將三九地號土地收回供
      個人使用，竟在八十三年七月九日僱請挖土機將設於該土地上之排水溝填平，
      致該道路每當遇雨即因無法適當宣洩，路面積水成災，影響原告居住品質及來
      往行車安全至鉅，原告之父李文玉因住住屋屬平房，深受淹水之苦，前曾一再
      求麻豆鎮公所出面處理，麻豆鎮公所均置之不理，原告無奈之餘，即以父親名
      陳情監察院，監察院交下台南縣政府發函處理，台南縣政府於八十八年一月八
      日即通  知麻豆鎮公所應本於權責妥處改善，惟該排水溝迄今仍未回復原狀。
（三）四一地號土地之所有權人即被告丙○○，在其所有四二地號土地上搭建鐵厝時
      ，亦是故意在已成既成道路之四一地號土地上，鋪設水泥地及架設鐵絲網，意
      圖將四一地號土地收回己用，不再供公眾通行之用。
（四）查系爭土地乃編為道路用地之既成巷道，雖土地所有權仍登記為被告所有，但
      在未經合法程序改道或廢止前，不容私人咨意破壞既成道路，妨礙通行。依台
      灣省建築管理規則第六條之規定，系爭既成道路並未經廢止，即仍應維持原有
      寬度，依麻豆地政事務所八十九年六月二十一日所丈二字九九０號測量結果，
      以南北兩側水溝為界，道路路面寬度至少應有八米寬，若連同南北水溝二側面
      積計入，系爭既成巷道寬度應約有十米左右。
（五）被告若欲主張縮減該既成巷道之寬度為六米，應循合法途徑為之，在未經相關
      權益人進行協商達成協議前，被告無權破壞原有道路之設備，妨礙人車之通行
      ；被告明知該既成巷道之廢止，引人爭議，屢經協調皆未達成共識，竟不顧鄰
      近居民之反對，於八十三年七月九日自行僱請挖土機將麻豆鎮公所設於該既成
      道路北側之排水溝填平，阻塞排水涵洞，造成路面積水無法順利宣洩。麻豆鎮
      公所公權力不彰，對被告破壞公有設備，阻礙通行之行為，不聞不問，且對原
      告及附近居民再三陳情，推託了事，竟謂要陳情人先同意廢道，其才能施設北
      側溝，在此情況下，原告如何靜待麻豆鎮公所行使公權力，排除被告對系爭巷
      道之侵害？
（六）系爭既成道路雖僅遭到被告部份破壞，但其破壞內容已妨礙原道路寬度之完整
      性，且因被告一直拒不回復原狀，原告自有確認通行權之法律上利益，雖被告
      抗辯稱原告不得提起民事訴訟，但該既成巷道遭被告侵害欲藉公權力加以排除
      ，已不可得，且侵害行為發生迄今已逾六年，麻豆鎮公所未有任何排除侵害之
      舉動甚明，公權力不彰，可見一般，若再阻絕原告民事訴訟之救濟管道，不啻
      變相鼓勵既成巷道之所有權人，以先斬後奏造成既成事實之不正當方法，收回
      土地，台灣省建築管理規則第六條之規定，不就如同具文，顯非合法保障人民
      權益之道。且既成道路早期實務見解雖認本質上屬於公法關係，但因涉及當地
      居民之通行權，故私法權利亦無法完全排除在外，為落實人民訴訟權之保障，
      應予以從寬解釋，在公權力怠於排除既成道路遭侵害之情況下，應容許利害關
      係人提起民事訴訟，以資救濟，爰依民法第八百五十八條準用第七百六十七條
      之規定提起本訴。
三、證據：提出地價證明書、地籍圖、台南縣政府八十八年一月八日八八府工都字第
    四七五三號函、台南縣政府七十六年五月七日七六府建都字第五一０三０號函、
    台南縣麻豆鎮公所七十六年六月十日七六所建字第五四０五號函、台灣省政府建
    設廳八十三年十月二十日第二五四一八號函、台南縣麻豆鎮公所八十三年十一月
    二十六日八三所建字第一一九五三號函、台南縣政府八十四年一月二十三日八四
    府工都字第一一九七七號函、台南縣麻豆鎮公所八十八年一月二十一日八八所建
    字第四０九號函各一件、會議記錄三件、陳情書三件（以上均影本）、土地登記
    謄本十一份、照片二十四幀及聲請勘驗現場。
乙、被告方面：
壹、被告甲○○部分：
一、聲明：如主文第一項所示。
二、陳述：
（一）原告主張原既成道路約為十米寬，被告甲○○為一己之私，意圖將三九地號土
      地收回個人使用，竟將原為供公眾通行之道路即既成道路範圍內土地上之排水
      溝填平云云，此部分之事實被告甲○○否認之，且亦無任何資料足以證明原告
      所主張既成道路約為十米寬之事實，原告主張已失依據。
（二）系爭土地係既成路拓寬預定地，非為既成路，該既成路並未受人破壞，妨壞通
      行情事，自古至今保持約六公尺寬。原告所指之範圍，委請地政測量結果，自
      認寬度有十公尺，與實際情形不符，此非既成路之寬度。
（三）縱原告所主張屬實，惟既成道路固可成立公用地役關係，然公用地役關係乃私
      有土地而具有公共用物性質之法律關係，與民法上地役權之概念有間，久為我
      國法制所承認（司法院大法官會議釋字第四００號解釋文參照）。則依該解釋
      文之意旨可知，既成道路固可成立公用地役關係，然與民法上地役權之概念有
      間，自不得本於公用地役之法律關係依民事訴訟提起訴訟，自屬當然之理，原
      告於起訴狀中仍主張依民法第八百五十八條準用第七百六十七條之規定，提起
      本件訴訟云云，顯有誤會，且與上開解釋文之意旨相違，原告之主張顯無理由
      。
（四）公用地役關係，係以不特定之公眾為對象，其本質上仍係公法關係。得通行公
      用地役地之人，僅係享受公法上之反射利益，非謂其已享有「公用地役權」，
      自不得持「公用地役權」以對抗土地之所有權人（最高法院七十八年二月二日
      七十八年度台上字第一九七號判決意旨參照）。又依據司法院第一廳七十三年
      八月二十八日（七三）廳民一字第六七二號函轉示：按私有土地，若實際已供
      眾通行數十年，成為道路，其土地所有權縱未為移轉登記，仍為私人保留，公
      用地之行使仍應限制，應認為已有公用地役關係之存在，土地所有人不得違反
      供公眾通行之目的而為使用，公用地役關係之對象，係不特定之公眾，且亦不
      以有供役地與需役地之存在為必要，其本質乃係一公法關係，與私法上地役權
      之性質不同，而民事訴訟則係當事人得向法院訴求以判決保護其私權之權利，
      故既成巷道為人侵害，自不得本諸公用地役關係，依民事訴訟程序提起恢復巷
      道之訴，地方政府僅得以公權力加以排除，如有爭議應循行政爭訟程序處理。
      （座談機關：台灣高等法院暨所屬法院七十二年度法律座談會民事類第一四號
      提案），依上開實務見解可知，既成道路本質上屬於公法關係，自不得本諸公
      法關係提起民事訴訟灼然已明。
（五）本件原告所主張既成道路之使用受到被告之妨礙，依其主張之事由，本質即係
      一公法上之關係，何況，本件既成道路之減縮之緣由，亦係由台南縣政府七十
      六年三月十七日以七十六府建都字第二七六九一號、八十三年十月十二日八十
      三府都字第一一八二三號函，本於行政裁量權而為減縮所產生之反射效果，該
      減縮是否適宜，本於五權分立之原則，應係循行政爭訟程序解決，原告提起本
      件民事訴訟，其起訴程序於法不合，應予駁回。
（六）原告另提及屋前積水部分，被告否認之，且縱有積水，亦係因此之外環道路之
      排水溝修築不當，核與本件無關。
三、證據：提出最高法院七十八年度台上字第一九七號判決、司法院第一廳七十三年
    八月二十八日（七三）廳民一字第六七二號函、台南縣政府七十六年一月二十七
    日七六府建都第七五七０號函、台南縣政府七十六年三月十七日七六府建都第二
    七六九一號函、麻豆北外環道路南側既成道路之留設路線計畫圖表、台南縣政府
    八十三年十月十二日八三府工都第一五一八二三號函、原既成路及北外環道路路
    線圖、台南縣麻豆鎮公所公告、台南縣麻豆鎮公所七十五年十月八日七五所建字
    第九七七七號函、台南縣麻豆鎮公所七十五年十二月三十日七五所建字第一二五
    四八號函、台南縣麻豆鎮公所七十六年六月十日七六所建字第五四０五號函、台
    南縣政府七十八年九月二十三日七八府工都第一一八九０八號函、台南縣麻豆鎮
    公所八十八年一月二十一日八八所建字第四０九號函各一件、會議記錄三件、地
    籍圖謄本二件（以上均影本）、照片六幀、土地登記謄本四件。
貳、被告丙○○部分：
    被告未於言詞辯論期日到場，亦未提出準備書狀作何聲明或陳述。
丙、本院依職權函台南縣麻豆地政事務所至現場測量並製作複丈成果圖、函台南縣政
    府、麻豆鎮公所查詢系爭土地經認定既成道之範圍、道路寬度、留設地點。
    理    由
甲、程序方面：
    被告丙○○未於言詞辯論期日到場，核無民事訴訟法第三百八十六條所列各款情
    形，爰依原告聲請，由其一造辯論而為判決。
乙、得心證之理由：
一、本件原告主張：原告為台南縣麻豆鎮○○段七二─一號土地之所有權人，原告門
    口同地段二八、二九、三九、四十、四十一等地號土地，自日據時代以來即是供
    公眾通行寬約十米之既成道路，三九地號土地雖屬被告甲○○所有，惟因自日據
    時代以來即屬供公眾通行的道路，故麻豆鎮公所約在四十年前，即在上開土地上
    栽種一排芒果樹，並開挖排水溝供洩水之用，被告甲○○卻為一已之私，意圖將
    三九地號土地收回供個人使用，竟在八十三年七月九日僱請挖土機將設於該土地
    之排水溝填平，致該道路每當遇雨即因無法適當宣洩，路面積水成災，影響原告
    居住品質及來往行車安全至鉅。被告所有之麻豆鎮○○段二九、三九、四一等地
    號土地，雖屬私有，但實際已供公眾通行數十年，被告卻意圖將上開土地收回私
    用，不再供作道路使用，使原告無法再通行上開土地，影響原告人車之出入安全
    ，且因排水溝遭被告填平，造成原告住處時時常積水為患。為此依民法第八百五
    十八條準用第七百六十七條之規定，提起本件訴訟等情。
    被告甲○○則以：系爭土地係既成路拓寬預定地，非為既成路，該既成路並未受
    人破壞，妨壞通行情事，自古至今保持約六公尺寬。原告所指之範圍，委請地政
    測量結果，自認寬度有十公尺，與實際情形不符，此非既成路之寬度。縱原告所
    主張屬實，惟既成道路固可成立公用地役關係，然公用地役關係乃私有土地而具
    有公共用物性質之法律關係，與民法上地役權之概念有間，本件原告所主張既成
    道路之使用受到被告之妨礙，依其主張之事由，本質即係一公法上之關係，何況
    ，本件既成道路之減縮之緣由，亦係由台南縣政府七十六年三月十七日以七十六
    府建都字第二七六九一號、八十三年十月十二日八十三府都字第一一八二三號函
    ，本於行政裁量權而為減縮所產生之反射效果，該減縮是否適宜，本於五權分立
    之原則，應係循行政爭訟程序解決，原告提起本件民事訴訟，其起訴程序於法不
    合，應予駁回，原告自不得本於公用地役之法律關係依民事訴訟提起訴訟等語，
    資為抗辯。
    被告丙○○未於言詞辯論期日到場，亦未提出準備書狀作何聲明或陳述。
二、本件原告主張其為台南縣麻豆鎮○○段七二─一土地之所有權人，原告門口同地
    段二八、二九、三九、四十、四一等地號土地，自日據時代以來即是供公眾通行
    寬約十米之既成道路，並均編為道路用地，其中二九、三九地號土地所有權人為
    被告甲○○，四一地號土地所有權人為被告丙○○等情，固據提出地籍圖、台南
    縣政府七十六年五月七日七六府建都字第五一０三０號函、台南縣麻豆鎮公所七
    十六年六月十日七六所建字第五四０五號函、台灣省政府建設廳八十三年十月二
    十日第二五四一八號函、台南縣麻豆鎮公所八十三年十一月二十六日八三所建字
    第一一九五三號函、台南縣政府八十四年一月二十三日八四府工都字第一一九七
    七號函、台南縣麻豆鎮公所八十八年一月二十一日八八所建字第四０九號函各一
    件、會議記錄三件、陳情書三件（以上均影本）、土地登記謄本十一份、照片二
    十四幀為證，惟查：
  （一）私有土地，若實際已供公眾通行數十年，成為道路，其土地所有權縱未為移
        轉登記，仍為私人所保留，其所有權之行使，仍應受限制，應認為已有公用
        地役關係之存在，土地所有人固不得違反供公眾通行之目的而為使用。惟公
        用地役關係之對象，係不特定之公眾，且亦不以有供役地與需役地之存在為
        必要，其本質乃係一公法關係，與私法上地役權之性質不同。而民事訴訟法
        則係當事人得向法院訴請以判決保護其私法之權利，故當事人不得本於公用
        地役關係，於民事訴訟請求土地所有人不得有妨害其通行之行為，而僅得請
        求地方政府以公權力加以排除，如有爭議應循行政爭訟程序處理之（最高法
        院八十六台上字第二六二二號判決意旨可資參照），據此，原告自不得本諸
        公用地役關係，依民事訴訟程序提起確認系爭道路通行權之訴。
  （二）次按物權非依民法或其他法律不得創設，民法第七百五十七條定有明文，公
        用地役權非民法或其他法律所規定之物權（六十四台上字第九三三號判例意
        旨參照），亦即「公用地役關係」，係以不特定之公眾為對象，其本質上乃
        係公法關係，得通行公用地役地之人，僅享受公法上之反射利益，非謂已享
        有「公用地役權」，則原告主張本於公用地役權通行被告所有系爭道路，並
        據此請求被告甲○○應將水溝回復原狀、被告丙○○應將水泥地及鐵絲網拆
        除回復原狀等，自屬無據。
三、綜上所述，原告並未依設定行為或時效取得規定，登記為地役權人，從而，其本
    於「公用地役權」或「通行地役權」法律關係向本院提起確認通行權存在之訴，
    於法不合，為無理由，應予駁回。
四、本件事證已臻明確，兩造其餘主張及舉證，與判決結果不生影響，不另論述，附
    此敘明
五、結論：本件原告之訴為無理由，依民事訴訟法第三百八十五條第一項前段、第七
    十八條，判決如主文。
中      華      民      國    八十九    年      八      月    二十五    日
                                臺灣臺南地方法院民事第一庭
~B法      官  黃瑪玲
右為正本係照原本作成。
如對本判決上訴，須於判決送達後廿日內向本院提出上訴狀（應依對照人數附具繕本
）。
中      華      民      國    八十九    年      八      月    二十五    日
~B法院書記官  黃傳鈞


司法院資訊處製作；財團法人民間司法改革基金會備份。
